【裁判字號】    98,台上,7217
【裁判日期】    981203
【裁判案由】    強盜
【裁判全文】
最高法院刑事判決            九十八年度台上字第七二一七號
上  訴  人  台灣高等法院高雄分院檢察署檢察官
被      告  甲○○
            丙○○
            乙○○
                    樓
上列上訴人因被告等強盜案件，不服台灣高等法院高雄分院中華
民國九十六年十月四日第二審判決（九十六年度上訴字第一二０
九號，起訴案號：台灣高雄地方法院檢察署九十五年度偵字第二
六一四二號），提起上訴，本院判決如下：
    主  文
原判決撤銷，發回台灣高等法院高雄分院。
    理  由
本件原判決認定被告甲○○、乙○○於民國九十五年九月二十五
日前之某日，將道具槍一把交付丁○○，託其試行改造，丁○○
因無管道改造，乃將之暫寄在友人陳春鎮住處。嗣甲○○、乙○
○久候槍枝改造消息未果，且丁○○亦未返還該槍，懷疑丁○○
有意侵占槍枝，乃心生不滿，與丁○○相約在高雄縣大寮鄉○○
路五五、五六號（該二址室內相通）綽號「阿俊」（姓名、年籍
不詳）住處見面。九十五年九月二十五日二十時三十分許，丁○
○依約駕駛ＺＤ─二六七０號自用小客車到達上址，進入二樓後
，甲○○、乙○○、被告丙○○即分持木棍或徒手，共同毆打丁
○○，致丁○○受有左尺骨粉碎性骨折、雙手腳及背部瘀青、頭
部外傷併撕裂傷等傷害（傷害部分業經丁○○於第一審中撤回告
訴），而以此強暴之非法方法，剝奪丁○○之行動自由，並逼迫
丁○○當場簽發如原判決附表所示之本票五紙（金額合計新台幣
＜下同＞，三十一萬元）以為賠償而行無義務之事。嗣因丁○○
主動提議，由其向親友借錢、典當車輛以為賠償而罷手等情。因
而撤銷第一審之科刑判決，改判分別論處甲○○、乙○○、丙○
○共同犯剝奪他人行動自由罪刑（乙○○、丙○○均累犯），並
均依中華民國九十六年罪犯減刑條例予以減刑，並以公訴意旨另
以被告等尚涉刑法第三百三十條第一項之強盜罪嫌云云，經審理
結果，認犯罪不能證明，但因與論罪部分，有裁判上一罪之關係
，爰不另為無罪之諭知，固非無見。
惟查：(一)、刑法第三百零二條第一項之妨害自由罪，以「私行拘
禁或其他非法方法，剝奪人之行動自由」為要件，其中「私行拘
禁」屬例示性、狹義性之規定，「以其他非法方法剝奪人之行動
自由」，則屬於補充性、廣義性之規定，須有以各種非法之方法
，剝奪人之行動自由為成立要件，而所謂剝奪人之行動自由，應
以有具體行為，使被害人喪失或抑制其行動自由或意思活動之自
由者，方能成立，是究竟以何種非法之方法？是否已達剝奪人行
動自由之程度？自應於有罪判決書之事實欄內明白認定，詳加記
載，並於理由內說明其憑以認定之證據及理由，使事實與理由兩
相一致，始稱合法。本件原判決認定被告等均係犯刑法第三百零
二條第一項之非法剝奪人之行動自由罪，然原判決於事實欄所載
：被告等分持木棍或徒手共同毆打丁○○成傷，並逼迫丁○○當
場簽發本票五紙以為賠償而行無義務之事等情，僅係分別該當於
刑法第二百七十七條第一項之傷害罪及同法第三百零四條第一項
之強制罪之構成要件事實，此外，原判決並未詳細認定記載被告
等所施用之強暴手段是否已達足以剝奪被害人行動自由之程度，
已不足資為適用法律之依據。理由內亦未敘明被告等所為已達剝
奪被害人行動自由之程度所憑之證據及認定之理由，自有判決理
由不備之違法。(二)、證據之證明力，固由事實審法院依其職權，
本於確信自由判斷，惟此項自由判斷之職權運用，仍不得違背經
驗法則與論理法則，否則即屬違背證據法則。原判決採信被告等
之辯解，認被告等係因誤以為交付予丁○○改造之道具槍遭其侵
占，而逼令丁○○簽發上開本票以為賠償，主觀上欠缺為自己不
法所有之意圖，與強盜罪之構成要件不合；另丁○○簽發上開本
票後，嗣由乙○○、丙○○等人陪同，分別向其母林嚴秀美、友
人陳春鎮借款，及至開發當舖典當汽車，得款悉數交予乙○○、
丙○○、甲○○等情，係出於丁○○之自願，亦無強盜或妨害行
動自由等刑責云云（見原判決理由五之(二)、(三)、(四)）。然依原判
決事實欄所載，被告等係於丁○○甫抵達案發現場時，即予以毆
打並逼迫其簽發系爭本票。如被告等係懷疑該道具槍遭丁○○侵
占，何以未先查問該槍下落並索還，即直接逼迫丁○○簽發本票
以為賠償？又原判決既認定甲○○、乙○○係委託丁○○改造該
道具槍，可見該槍應無殺傷力，則該槍有無三十一萬元之價值？
被告等逼令丁○○簽發三十一萬元之本票，是否與該槍之價值相
當？如兩者間顯不相當，被告等是否以之為向丁○○索款之藉口
？均非無斟酌之餘地。另綜觀丁○○及證人宋銘諭、林嚴秀美、
楊翰財所述情節，丁○○於九十五年九月二十五日二十時三十分
許簽發上開本票後，除於當晚聯繫友人宋銘諭到場並向其借款一
萬元外，復在乙○○、丙○○或蔡明華等人陪同下，於翌日（九
十五年九月二十六日）凌晨二時許，以發生車禍為由向其母林嚴
秀美取得一萬元，再於同日凌晨三時許，前往高雄縣大寮鄉「雅
苑汽車旅館」與甲○○會合，又於當日中午十二時許，至台南縣
永康市向友人陳春鎮借款三萬元及取得道具槍乙支，之後於當日
十八時許，至高雄市「開發當舖」典當前開汽車，得款悉數交予
被告等，丁○○始趁機脫身求救。如果非虛，則丁○○於遭毆打
成傷且已簽發本票後，何以不返家就醫，反滯留在外多方籌款交
付被告等？若非其持續處於行動自由遭剝奪之狀態下，何以致此
？乃原判決就上述各節均未細心勾稽，即採信被告等所為之辯解
，而為有利於被告等之論斷，難謂與經驗法則及論理法則相符，
自非適法。以上或為檢察官上訴意旨所指摘，或為本院得依職權
調查之事項，應認原判決有撤銷發回更審之原因。
據上論結，應依刑事訴訟法第三百九十七條、第四百零一條，判
決如主文。
中    華    民    國  九十八  年   十二   月    三    日
                      最高法院刑事第五庭
                          審判長法官  陳  正  庸
                                法官  林  秀  夫
                                法官  宋      祺
                                法官  陳  祐  治
                                法官  林  瑞  斌
      本件正本證明與原本無異
                                      書  記  官
中    華    民    國  九十八  年   十二   月    十    日
                                                      Ｑ


司法院資訊處製作；財團法人民間司法改革基金會備份。
